【裁判字號】    97,刑智上易,56
【裁判日期】    980105
【裁判案由】    違反商標法
【裁判全文】
智慧財產法院刑事判決
                                  97年度刑智上易字第56號
上  訴  人  甲○○
即  被  告
選任辯護人  張曼隆律師
            鄭三川律師
上列上訴人即被告因違反商標法案件，不服臺灣臺北地方法院九
十七年度易字第一六一七號，中華民國九十七年九月二十五日第
一審判決（起訴案號：臺灣臺北地方法院檢察署九十七年度調偵
字第二七九號），提起上訴，本院判決如下：
    主  文
上訴駁回。
    事  實
一、甲○○係台北縣三重市○○○路二四七號十二樓之一典石坊
    有限公司之負責人，明知「AQUATITAN 」商標，係由日商法
    伊魯特股份有限公司（即Phild co., Ltd，以下簡稱日商法
    伊魯特公司）向我國經濟部智慧財產局登記註冊取得商標專
    用權（註冊號數：00000000；類別：十四；權利期
    間：九十五年十一月十六日至一○五年十一月十五日；商品
    或服務名稱：貴金屬、項鍊、手鍊、戒指等），現仍在專用
    期間，非經日商法伊魯特公司授權或同意，不得於同一商品
    使用相同或類似之商標圖樣，亦不得販賣、意圖販賣而陳列
    該項商品，竟基於販賣仿冒商標商品之犯意，於九十六年五
    、六月間在雅虎奇摩購物通網站以「第五元素運動健將」之
    名販賣「液化鈦項鍊」、「液化鈦手鍊」，將日商法伊魯特
    公司在我國註冊之「AQUATITAN」商標用於產品說明及產品
    封套上，且於上開網頁中以「台北本社」描述台北市○○路
    ○段七十四巷十四弄二十號營業處所，以「日本福江株式會
    社台灣分公司」描述「典石坊有限公司」，產品說明上並加
    註部分日文，使消費者誤認產品係從日本進口，而有混淆誤
    認之虞，在全省二十餘家大潤發賣場設櫃販售，共計售出「
    液化鈦項鍊」、「液化鈦手鍊」各一百餘條。
二、案經日商法伊魯特股份有限公司訴由臺灣臺北地方法院檢察
    署檢察官偵查起訴。
    理  由
壹、程序方面：
一、按被告以外之人，於審判外之言詞或書面陳述，除法律有規
    定者外，不得作為證據，刑事訴訟法第一百五十九條第一項
    定有明文；是被告以外之人於審判外之書面陳述，依刑事訴
    訟法第一百五十九條第一項規定，係屬傳聞證據，原則上無
    證據能力。次按被告以外之人於審判外之陳述，雖不符刑事
    訴訟法第一百五十九條之一至第一百五十九條之四之規定，
    然經當事人於審判程序同意作為證據，法院審酌該言詞陳述
    作成時之情況，認為適當者，亦得為證據，刑事訴訟法第一
    百五十九條之五第一項設有規定；當事人、代理人或辯護人
    於法院調查證據時，知有刑事訴訟法第一百五十九條第一項
    不得為證據之情形，而未於言詞辯論終結前聲明異議者，視
    為有前項之同意，同法條第二項亦有明文。查上訴人即被告
    、辯護人及公訴人於原審及本院言詞辯論終結前，對告訴人
    日商法伊魯特公司之告訴代理人吳磺慶律師於警詢、偵查中
    之陳述、第五元素運動將網頁、經濟部智慧財產局商標資料
    檢索服務等資料均不爭執，亦未曾聲明異議，本院審酌上開
    言詞及書面陳述作成時之情況，並無出於違反任意性或不正
    取供，或違法或不當情事，且客觀上亦無不可信之情況，堪
    認為適當，揆諸前揭規定，依法均有證據能力。
二、至本件認定事實所引用之本件卷證所有證據（文書證據），
    檢察官、上訴人即被告於本院均未主張排除前開書證之證據
    能力，且迄於本院言詞辯論終結前均未表示異議（見本院卷
    九十七年十二月二十二日審判程序筆錄第二頁至第三頁），
    本院經審酌前開書證並非公務員違背法定程序所取得，亦無
    刑事訴訟法第一百五十九條之四顯有不可信之情況，故上揭
    卷證證據（文書證據），應有證據能力。
貳、實體方面：
一、本案經本院審理結果，認原判決認事用法及量刑均無違誤，
    應予維持，爰予逕行引用原判決所記載之事實、證據及理由
    。
二、上訴人即被告甲○○上訴意旨略以：
  (一)上訴人所有系爭液化鈦負離子項鍊、手鍊，其中項鍊為橢圓
    外型，係以上訴人所有之「第五元素The 5th Element 」之
    商標標示，從該商品之外觀，任何消費者明顯均可判斷「
    The 5th Element 」為表彰該商品之商標，而告訴人之項鍊
    、手鍊之商標為「P 設計字及Phiten」，兩者產品之大小、
    外觀、圖樣、顏色、款式、結構、價格及種類完全不同，且
    兩者產品之種類、價格、性質、網路銷售及出售地點亦不同
    ，依最高行政法院九十四年度判字第三二七號及最高行政法
    院八十九年度判字第八一三號判決之意旨，堪認上訴人之商
    品不致讓一般消費大眾誤認與告訴人之商品係屬相同或近似
    。
  (二)上訴人於販售產品包裝說明紙板上印有英文「AQUA TITAN」
    之字樣，惟上訴人係將「AQUA」及「TITAN 」兩字分開，以
    說明該產品係液化鈦之性質，乃屬解說產品之說明，且該商
    品之包裝除印有英文「AQUA TITAN」之字樣外，尚有明顯中
    文「液化鈦」及日文「」等大型字樣，並排列
    於該英文「AQUA TITAN」之下方，此上下排列方式係為說明
    「AQUA TITAN」即「」，即指「液化鈦」之含
    義。又告訴人就日文「」及英文「Phild 」字
    樣，雖於日本取得商標專用權，然並未於我國申請商標註冊
    於項鍊、手鍊等類別，依高等行政法院八十六年度判字第二
    一七號判決意旨，商標法係屬地主義，其商標權效力無法及
    於未取得商標權之我國領域，是告訴人就前開文字在我國並
    無商標權。且上訴人於商品包裝背後說明下方另印有上訴人
    公司商品之網站及上訴人之典石坊商標「The 5th Element
    」，任何消費者均得知悉該商品之商標為「第五元素」，則
    原審認定上訴人使用日文「」及英文「Phild
    」，使消費者有混淆誤認係告訴人所製之虞，顯屬違誤。
  (三)日本福江株式會社為上訴人所售商品之日本總公司，而典石
    坊有限公司為其在台之分公司，上訴人乃於網站或名片上註
    明日本福江公司為總公司。詎原審判決認定上訴人以「日本
    福江株式會社台灣分公司」描述「典石坊有限公司」，將會
    使消費者誤認產品係從日本進口，與告訴人原廠之產品相關
    ，惟其判斷顯係主觀之臆測，且與被告是否觸犯商標法並不
    相關。又況，上訴人所販售商品包裝內已註明「台灣製造」
    ，消費者即可知悉該商品並非從日本進口，且與告訴人原廠
    之產品無關。再者，上訴人於收到告訴人之函後立即關閉該
    網頁，並將原包裝之商品下架，重新製作新包裝，不再使用
    「AQUATITAN」字樣，且數次向其致歉，並表達和解之誠意
    ，惟遭告訴人斷然拒絕，足見上訴人其情可憫，態度良好，
    且無前科。倘認上訴人違反商標法，懇請鈞院參酌刑法第五
    十七條規定，減輕其刑並給予緩刑，以啟自新云云。
三、惟查：
  (一)本件被告並不否認在其所販售之產品包裝說明紙板上印有英
    文「AQUA TITAN」之字樣，此部分事實復有照片影本一紙在
    卷可徵（參偵查卷第四三頁），此部分事實堪信為真正。被
    告雖辯稱其係將「AQUA」及「TITAN 」兩字分開，以說明該
    產品係液化鈦之性質，乃屬解說產品之說明，並非作為商標
    之使用，且該商品之包裝除印有英文「AQUA TITAN」之字樣
    外，尚有明顯中文「液化鈦」及日文「」等大
    型字樣，並排列於該英文「AQUA TITAN」之下方，此上下排
    列方式係為說明「AQUA TITAN」即「」，即指
    「液化鈦」之含義云云。然查，系爭商標「AQUATITAN 」並
    非已存在或習用之英文單字，而係結合「AQUA」及「TITAN
    」二字，成為新創文字，其中「AQUA」一字為代表「水」之
    意，而「TITAN 」則指「Titanium」，即「鈦」元素，將二
    者合併，考其文義，即指「液化鈦」之意，然表示液化鈦之
    英文文字，並不以上開合併字為限，例如「Liquefied Ti-
    tan 」亦可表示同義，且上開替代文字乃實際上確實存在之
    英文單字，是被告倘僅係為說明其產品之性質，則其所使用
    之文字自應以現有存在之文字為宜，豈有使用事實上並不存
    在之複合字以解說其產品性質之可能。被告雖又辯稱其所使
    用之系爭商標文字，已將「AQUA」及「TITAN 」兩字分開，
    意指既未合併使用，即係作為產品性質說明之證明云云，然
    此一「AQUA」單字係「Aquatic 」之簡寫，乃指任何與水相
    關之物品，且此一簡寫係字首，並未單獨使用，是以若在說
    明液體狀或如水狀的鈦元素，除上述所舉之例外，仍可使用
    「Aquatic Titan 」以資說明，無須使用「AQUATITAN 」或
    「AQUA TITAN」，被告辯稱其使用系爭商標之文字在於說明
    其商品性質云云，顯係卸責之詞，不足採信。況被告在其商
    品包裝正面上單獨將「AQUATITAN 」放大，並非將該字放置
    於說明性文字段落中，顯見被告確有藉此突顯此一文字之意
    圖，然此一創設文字既經告訴人申請註冊為商標，被告未經
    告訴人同意而使用，自係侵害告訴人系爭商標專用權。
  (二)被告復於包裝背面使用告訴人之製作圖樣「微鈦球」，以日
    文表示「phiten把至今被認為無法溶解於水的鈦，運用獨有
    技術以分子單位成功地使之與水相結合。溶解於水的鈦就是
    『液化鈦』」；以英文表示：「however Phild process
    allows titanium particles to bond with water」等字樣
    ，該文字及製作圖樣係使用告訴人之說明內容，有告訴人所
    呈被告販賣之含包裝之液化鈦項鍊及液化鈦手鍊各1 條在卷
    可參，並為被告所不否認（參原審卷第四十六頁反面），足
    見被告於製作販售系爭商品前，確有接觸告訴人產品之事實
    ，則其在其產品外包裝上放置系爭商標及上揭說明文字時，
    自應先確認是否已經獲得告訴人同意，其在未經告訴人同意
    或授權情形下，擅自使用告訴人申請註冊之系爭商標，顯已
    侵害告訴人之商標權。被告復辯稱其在商品包裝上均有標示
    自己之商標，即「第五元素The 5th Element 」，足見其並
    無侵害告訴人系爭商標之主觀犯意云云。惟查，本件被告縱
    然於其產品外包裝上標示自己商標，惟其在販售之商品上放
    置告訴人之商標，亦屬事實，而其就使用系爭商標一節既未
    獲得告訴人同意，就此部分之行為仍應負侵害他人商標權之
    責任。此猶如在自有品牌之電氣用品上，於未經Sony公司同
    意仍標示有So ny 字樣一般，不因該電器產品上另有標示生
    產者自有品牌，其未經同意使用Sony部分即不構成侵害他人
    商標權之行為。況本件被告所銷售之產品與告訴人所銷售之
    產品相同或類似，其對消費者所造成之混淆誤認情形益形嚴
    重，是被告縱然於其所販售之商品上標示有自己申請註冊之
    商標，惟其在未經告訴人同意情形下，即擅自在其所販售之
    商品上標示相同及近似於告訴人申請註冊之商標，並明知為
    仿冒商標商品而販賣之犯行，自屬侵害告訴人之商標專用權
    。本件被告犯行明確，自應依法論科。
四、原審調查後，認被告犯行事證明確，依商標法第八十二條、
    第八十一條第三款、第八十三條，刑法第十一條前段、第四
    十一條第一項前段、第五十五條之規定，並審酌被告前未曾
    有違反商標法犯行，因販售仿冒商標商品，已對商標權人之
    權益造成損害，且始終否認犯行，犯罪後態度不佳等一切情
    狀，量處被告有期徒刑六月，併諭知易科罰金之折算標準；
    另說明扣案由被告販售之仿冒商品，依同法第八十三條規定
    ，不問屬於犯人與否，均應予宣告沒收之，認事用法並無違
    誤，量刑尚稱妥適。被告上訴否認犯罪，指摘原判決不當，
    依上揭說明並無理由，應駁回之。
綜上所述，被告犯罪事證明確，所辯各節，皆無可採，猶事爭執
，提起上訴，難認有理由，應予駁回。
據上論斷，應依刑事訴訟法第三百六十八條、第三百七十三條，
判決如主文。
本案經檢察官黃朝貴到庭執行職務。
中    華    民    國    98    年     1    月    5     日
                  智慧財產法院第一庭
                              審判長法  官  李得灶
                                    法  官  林欣蓉
                                    法  官  汪漢卿
以上正本係照原本作成。
不得上訴。
中    華    民    國    98    年     1    月    8     日
                                    書記官  蕭筆花


司法院資訊處製作；財團法人民間司法改革基金會備份。
